【裁判字號】    91,訴,3255
【裁判日期】    921113
【裁判案由】    容忍通行權等
【裁判全文】
臺灣台中地方法院民事判決  九十一年度訴字第三二五五號
    原      告  甲○○○
    訴訟代理人  陳益軒律師
    複  代理人  劉思顯律師
    被      告  丁○○
                丙○○
    訴訟代理人  詹曉玲
                乙○○
右當事人間請求容忍通行權等事件，經本院台中簡易庭簽移改依通常訴訟程序審理 (
九十一年度中簡字第二九一六號)，並於中華民國九十二年十月二十三日辯論終結，
判決如下：
    主    文
被告丁○○應將坐落台中市西屯區○○○段第二○五七地號土地內，如附圖所示Ｂ部
分、面積０．０００一公頃之地上物拆除，回復原狀，並將該部分土地交還原告。
原告其餘之訴駁回。
訴訟費用由被告丁○○負擔一百分之七，餘由原告負擔。
本判決原告勝訴部分得假執行。
原告其餘假執行之聲請駁回。
    事    實
甲、原告方面：
壹、聲明：
一、如主文第一項所示。
二、被告丙○○應將坐落台中市西屯區○○○段二○四七之三四地號土地 (下稱第二
    ０四七之三四號土地)全部，留作通路供原告通行。
三、被告丙○○不得於右揭通路上營建或為其他妨阻原告通行之行為。
四、第一、二項聲明，願供擔保請准宣告假執行。
貳、陳述：
一、被告賴焙爐部分：
    原告所有坐落台中市西屯區○○○段第二○五七地號土地 (下稱第二０五七號土
    地）內如附圖所示Ｂ、面積０．０００一公頃部分，遭被告丁○○無權占有，建
    有木造鋼架鐵皮浪板建物供作倉庫使用，為此爰依民法第七百六十七條物上請求
    權之規定，請求被告賴焙爐將無權占有之地上物拆除，回復原狀後，將該部分土
    地交還原告。
二、被告丙○○部分：
(一)、原告所有之第二０五七號 (原地號上石碑段湳子小段第六０之一五號）土地，
      及其上之門牌號碼台中市○○路○段二一三號、建號第五二一號房屋 (下稱第
      五二一建號建物），係原告於七十三年間因拍賣而取得所有權，第二０五七號
      土地與第二○四七之三四號土地原雖非同一地號，但六十年間所有權人係同一
      人，被告賴焙爐於八十一年間始取得第二○四七之三四號土地，被告丙○○並
      於九十一年五月二十八日取得該土地。
(二)、第二０五七號土地原所有權人陳清連於六十一年間興建房屋時，第二○四七之
      三四號土地全部原即係供作第二○五七號土地之道路用地，原告經由第二○四
      七之三四號土地對外通行亦已十餘年，惟自辦理都市計畫將台中市○○路拓寬
      後，原告土地形成袋地，僅得由第二○四七之三四號土地通行至河南路，被告
      丙○○所有之第二○四七之三四號土地亦成為無法建築之畸零地，以致被告丙
      ○○多次要求原告必須高價承購，否則動輒以阻路為要脅，原告雖願以合理市
      價向被告丙○○洽購，但被告丙○○要求全部售價新台幣五百萬元，實非原告
      所能承擔，經多次協調仍無疾而終，被告丙○○近日以施工為由，阻斷原告原
      有通路，致原告僅能暫時打通鄰地外牆，藉由鄰地同區段第二○五八地號土地
      ( 下稱第二０五八號土地)，迂迴通行至河南路。
(三)、原告現有可供通往台中市○○路○段四○一巷六公尺巷道之處，係位於建物後
      端廚房之小門，非一般正常之出入通道，如原告欲變更該後門成為主要出入口
      ，勢必變更全部建物內部結構，亦即將廚房更為客廳，客廳則變更為廚房，尤
      以該小門面寬僅一公尺餘，根本不能為通常之使用；又第二○四七之三四號土
      地面積僅十四平方公尺，根本不可能單獨建築房屋使用，且原告請求使用該土
      地供道路通行使用，亦非不須支付任何費用，如認原告可改變原有通行習慣，
      改由臨近之六公尺巷道出入使用，顯與最高法院八十四年台上字第二六九四號
      判決揭示之「土地雖非絕對不通公路，因其通行困難，以致不能為正常之使用
      時，亦應許其通行周圍地以至公路」之意旨有違。
(四)、第二○四七之三四號土地原既係供作第二○五七號土地之道路用地，縱現今原
      告因拍賣取得第二○五七號土地及其上之第五二一建號房屋，被告則取得第二
      ○四七之三四號土地，然原告現今亦確實未有適當之通路可供通行，是第二○
      四七之三四號土地原有供第二○五七號土地通行之約定，應仍屬存在，不應因
      土地所有權人不同，且因其已由原道路用途變更為建地，而變更原有關係，否
      則顯亦有違誠信原則。為此爰依民法第七百八十七條袋地通行權之規定對被告
      丙○○提起本訴。
三、證據：提出土地登記謄本二件、建物登記謄本、建物平面圖影本各一件、現場照
    片四件；聲請本院囑託台中市中興地政事務所派員會同勘驗並為測量，調取第二
    ○四七之三四地號土地與第二○五七地號土地自六十年六月迄今之土地登記資料
    ，向台中市政府工務局函查第二０四七之三四地號土地是否供作道路使用，訊問
    證人卓明瑩。
乙、被告方面：
壹、被告丁○○部分：認諾原告之請求。
貳、被告丙○○部分：
一、聲明：求為判決駁回原告之訴。
二、陳述：
(一)、第二○四七之三四號土地與同段第二０四七之二八、二０四七之二九、二０四
      七之三十、二０四七之三一、二０四七之三二、二０四七之三三、二０四七之
      三五地號土地，均係於七十六年間自同段第二０四七之五地號分割而來，且分
      別由第二０五二地號、第二０五三地號、第二０五四、第二０五五地號、第二
      ０五六地號、第二０六三地號土地之所有權人同時購得，第二○五七地號與第
      二○四七之三四地號土地並非自同一地號分割而來。而原告早於七十三年間即
      拍賣取得第二０五七號土地，但當時卻不願購買第二０四七之三四號土地，嗣
      經被告丁○○購得，被告丙○○再於九十一年六月十日向被告丁○○購買取得
      第二○四七之三四號土地之所有權，雙方亦無協調多年無法價購之情事。
(二)、原告應以不損及他人或損及他人利益最少之處為其出入口，而原告所有之第二
      ○五七號土地分別與第二０五八地號、第二０四七之三四地號、第二０六三地
      號土地相毗鄰，原告所有之建物目前有二出入口可對外通行，其中前門可經由
      第二０五八地號土地通往台中市○○路，後門通往第二０六三地號之六公尺巷
      道，自非袋地，應不能再行走他人土地致損及他人利益，原告係將其所有建物
      應屬法定空地之部分，建築為房屋使用，並為使其所有之建物成為面臨台中市
      ○○路之店面，欲犧性被告丙○○所有之土地以成就自己之利益，應無理由。
三、證據：提出現場照片五件。
    理    由
甲、程序方面：
    訴狀送達後，有經被告同意之情形時，原告得為訴之變更，民事訴訟法第二百五
    十五條第一項第一款定有明文。本件原告起訴時，就第一項聲明部分，本係以丙
    ○○為被告，嗣於九十二年二月十日提出追加被告聲明狀，將該部分訴訟變更為
    以賴焙爐為被告，被告丙○○於本院九十二年二月十三日行言詞辯論時，當庭對
    於訴之變更表示同意，揆諸前揭法條，原告所為訴之變更應屬合法。
乙、實體方面：
壹、被告丁○○部分：
一、當事人於言詞辯論時為訴訟標的之捨棄或認諾者，應本於其捨棄或認諾為該當事
    人敗訴之判決，民事訴訟法第三百八十四條定有明文。本件被告丁○○就原告如
    聲明一部分之請求，逕為訴訟標的之認諾，依上開法條，自應本於認諾為其敗訴
    之判決。
二、本判決關於被告丁○○部分，係本於其認諾所為之判決，依民事訴訟法第三百八
    十九條第一項第一款規定，應依職權宣告假執行。
貳、被告丙○○部分：
一、兩造爭執要旨：
(一)、原告起訴主張：第二０五七號土地及其上之第五二一建號建物係原告所有，第
      二○四七之三四號土地則係被告丙○○所有，二筆土地原所有權人相同，第二
      ○四七之三四號土地全部原係供作第二○五七號土地之道路用地，兩造嗣後分
      別取得所有權，原告經由第二○四七之三四號土地對外通行亦已十餘年。自台
      中市○○路拓寬後，因原告現通往台中市○○路○段四○一巷六公尺巷道之處
      僅一公尺寬之小門，非一般正常之出入通道，如改為主要出入口，須變更全部
      建物內部結構，亦即將廚房更為客廳，客廳則變更為廚房，根本不能為通常之
      使用，依最高法院八十四年台上字第二六九四號判決揭示意旨，第二０五七號
      土地成為僅得由第二○四七之三四號土地通行至河南路之袋地；且原告現今亦
      確實未有適當之通路可供通行，是第二○四七之三四號土地原有供第二○五七
      號土地通行之約定，應仍屬存在，不應因土地所有權人不同，即變更原有關係
      。被告丙○○近日以施工為由，阻斷原告原有通路，致原告僅能暫時打通鄰地
      外牆，藉由鄰地第二０五八號土地，迂迴通行至河南路，為此爰依民法第七百
      八十七條袋地通行權之規定對被告丙○○提起本訴，求為判決如聲明第一、二
      項所示等語。
(二)、被告丙○○則以：第二○五七號與第二○四七之三四號土地並非自同一地號分
      割而來；原告所有之第二○五七號土地上之建物，目前有二出入口可對外通行
      ，自非袋地，應不能再行走他人土地致損及他人利益等語資為抗辯。
二、兩造不爭執之事實：
(一)、第二０五七號土地為原告所有，第二○四七之三四號土地則係被告丙○○所有
      ，第二０五七號土地上建有原告所有之第五二一號建號建物。
(二)、第二○四七之三四號土地位於台中市○○路、青海路、河南路二段四０一巷之
      三岔路口處。
(三)、第二０五七號土地北側毗鄰第二○四七之三四號土地，東側緊鄰約五．九五公
      尺寬之台中市○○路○段四０一巷 (台中市西屯區○○○段第二０六三地號土
      地），原告所有之第五二一建號建物正門面對第二０四七之三四號土地，目前
      除於右後側有一側門可進入該巷道外，另於建物前方借由第二０五七號土地西
      側相毗鄰之第二０五八號土地上建物 (門牌號碼：台中市○○路○段四０五號
      )前方之空地，通往台中市○○路。
      以上兩造不爭執之事實，並有土地登記謄本二件、建物登記謄本一件、現場照
      片九件可證，並經本院囑託台中市中興地政事務所派員會同勘驗並為測量，製
      有勘驗筆錄及複丈成果圖 (即附圖)可稽，上述事實，本院採為判決之基礎。
三、得心證之理由：
    本件所應審酌之處，厥為：第二０五七號土地是否為袋地？如為袋地，原告主張
    通行之第二０四七之三四號土地，是否為最小損害之處所？第二○四七之三四號
    土地是否原係供作第二○五七號土地之道路用地？
(一)、原告所有之第二０五七號土地，係直接面臨公路，並非袋地。
１、土地因與公路無適宜之聯絡，致不能為通常使用者，土地所有人得通行周圍地以
    至公路，民法第七百八十七條第一項前段定有明文。前開條文所謂「土地與公路
    無適宜之聯絡，致不能為通常之使用」，其情形固不以土地絕對不通公路為限，
    即土地雖非絕對不通公路，因其通行困難以致不能為通常之使用時，亦應許其通
    行周圍地以至公路 (最高法院五十三年台上字第二九九六號判例意旨參照，原告
    引據之最高法院八十四年台上字第二六九四號判決內容，係重申上揭判例意旨)
    。惟袋地通行權之功能旨在解決與公路無適宜聯絡袋地之通行，不在於解決坐落
    於袋地上建築物通行問題，是以土地所有人於善盡利用其所有之土地後，其土地
    仍與公路無適宜之聯絡，致不能為通常使用者，始得通行周圍地以至公路 (參照
    最高法院八十三年度台上字第一六０六號、八十五年度台上字第一六九二號、第
    三一四一號判決意旨）。執此，土地是否為袋地應純粹審酌「土地」與「公路」
    間有無適當之聯絡關係以為斷，雖考量土地是否能為通常使用時，除須斟酌土地
    之位置、地勢及面積外，尚應考量其用途，故袋地為建地時，倘准許通行之土地
    ，不敷袋地建築之基本要求，自不能謂已使袋地能為通常之使用 (最高法院八十
    七年度台上字第二二四七號、八十五年度台上字第三一四一號判決），但審究土
    地之用途時，亦僅能專自土地本身之性質衡量，不應將坐落土地內現有建物之通
    行問題涵括在內，換言之，依土地本身之性質已可認為與公路有適當聯絡時，雖
    因坐落於土地內之建物隔間、方位等建築設計因素導致該建物通行困難而不能為
    通常使用者，仍非袋地，要無袋地通行權之可言。
２、原告所有之第二０五七號土地東側既緊鄰約五．九五公尺寬之台中市○○路○段
    四０一巷 (同段第二０六三地號土地），顯見原告所有之上開土地，係直接面臨
    公路，自難認為係與公路無適當聯絡之袋地。至於坐落於上開土地內原告所有之
    第五二一建號建物雖正門面對被告所有之第二０四七之三四號土地，側面始面臨
    前開巷道，惟因袋地通行權之功能旨在解決與公路無適宜聯絡袋地之通行，不在
    於解決坐落於袋地上建築物通行問題，則原告所有之第二０五七號土地既已直接
    面臨公路，自不因坐落於該土地內第五二一建號建物之建物隔間、方位等建築設
    計因素，影響該土地是否為袋地之判斷。
(二)、縱使考量建物之因素，原告所有之第二０五七號土地亦非袋地。
      縱使認定原告所有之第二０五七號土地是否為袋地，須考量坐落其上之建物因
      素，惟原告所有之第五二一建號建物之主要用途係供住家用，此有原告提出之
      建物登記謄本一件可查，則原告所有前開建物設計登記之性質既非供商業使用
      之店面，考量是否合於通常使用時，自以足敷一般住宅生活起居使用所需為已
      足，而前開建物之右後側既已開設有一側門可進入台中市○○路○段四０一巷
      ，原告藉由側門出入該建物應無困難，雖原告如未由正門進出，在感受上難免
      受有影響，但原告使用側門通行，對於該建物僅供一般住宅生活起居使用之用
      途言，應無太大不便之處，亦無須將廚房變更為客廳，客廳變更為廚房等更動
      全部建物內部結構之必要，原告所陳，未免言過其實。況且，如原告不願由第
      五二一建號建物之右後側 (廚房）出入，依建物之現況，原告於該建物右前側
      (客廳)面臨台中市○○路○段四０一巷處，視需要開設大小適中之側門，作為
      出入之門戶，在技術上殆亦無困難，自不能僅以第五二一建號建物正門面對被
      告所有之第二０四七之三四號土地，使用側門進出會影響感受，即謂原告所有
      之第二０五七號土地，為不合於通常使用之袋地。
(三)、原告所有之第二０五七號土地縱為袋地，原告主張通行之第二０四七之三四號
      土地，亦非最小損害之處所。
１、依民法第七百八十七條第二項規定，袋地所有人應僅得於通行必要之範圍內，擇
    其周圍地損害最少之處所及方法為之，而所謂得通行之周圍地，並不以現為道路
    ，或係最近之聯絡捷徑為限，且如有多數周圍地可供通行，應比較各土地所有人
    可能受有之損害，擇其損害最少之處所通行之 (最高法院九十二年度台上字第一
    三九九號判決意旨參照)。
２、再進一步言，縱認原告所有之第二０五七號土地為袋地，但原告亦僅得於通行必
    要之範圍內，擇其周圍地損害最少之處所及方法為之。而第二０五七號與第二○
    四七之三四號土地並非分割自同一筆土地，原所有權人亦不相同之事實，有台中
    市中興地政事務所九十二年二月二十一日中興地所一字第０九二０００三０三０
    號函檢送之土地登記簿謄本九件可稽，是本件自無適用民法第七百八十九條第一
    項規定，因土地一部之讓與或分割，致有不通公路之土地者，僅得通行受讓人或
    讓與人或他分割人所有地之問題。其次，原告所有之第二０五七號土地北側直接
    毗鄰被告所有之第二○四七之三四號土地，是原告之土地如經由被告所有之前揭
    土地通行至台中市○○路固最為便捷，對原告最為有利，惟依原告之主張，將第
    二○四七之三四號土地全部供作原告通行使用，勢必使被告空有該土地之所有權
    ，卻全無使用權，其結果造成被告之土地使用權全遭剝奪，對被告損害至巨，反
    觀原告如借由第二０五七號土地西側相毗鄰之第二０五八號土地上建物前方之空
    地，通往台中市○○路，因原告所需使用之該部分土地，本即係相鄰第二０五八
    號土地所有人留作通往台中市○○路之處所，將之併作為原告通行使用，對該土
    地所有權人之土地利用應無太大影響，是原告自第二０五八號土地上建物前方之
    空地，通往台中市○○路，始為損害最小處所應可認定，被告所有之第二○四七
    之三四號土地，既非損害最小處所之周圍地，原告主張自該處通行，自屬無據。
(四)、原告未能證明兩造之前手就第二○四七之三四號土地有約定通行權存在。
      原告所陳第二○四七之三四號土地原係供作第二○五七號土地之道路用地云云
      一節，本係兩造間之前手就該土地是否有約定通行權之問題，與第二○五七號
      土地是否為袋地，得依袋地通行權之法律關係，主張通行第二○四七之三四號
      土地，應無關涉；另依原告提出之建物平面圖影本，台中市中興地政事務於九
      十二年二月二十一日以中興地所一字第０九二０００三０三０號函檢送之第二
      ○四七之三四地號土地與第二○五七地號土地自六十年六月迄今之土地登記資
      料，台中市政府工務局於九十二年二月二十五日以中工都字第０九二０００八
      八九號函檢送之航空測量地形圖影本，台中市政府工務局九十二年十月六日中
      工建字第０九二００一七三五八號函覆意旨，證人即台中市政府工務局職員卓
      明瑩於本院九十二年四月二十三日行言詞辯論時之證述，均未能證明第二○四
      七之三四號土地原係供作第二○五七號土地道路用地之事實，此外，原告就該
      部分事實復未能另行舉證以實其說，原告該部分之主張，自難憑採。
四、原告所有之第二０五七號土地，係直接面臨公路，並非袋地；另即使考量建物之
    因素，亦非袋地；又縱為袋地，原告主張通行之第二０四七之三四號土地，亦非
    最小損害之處所；且原告未能證明兩造間有約定通行權存在，均已如前述。從而
    原告本於民法第七百八十七條袋地通行權之規定對被告丙○○提起本訴，求為判
    決如聲明第二、三項所示，為無理由，應予駁回。
五、原告對被告丙○○之訴既經駁回，其假執行之聲請亦失所附麗，應併駁回之。
參、本件事證已臻明確，兩造其餘攻擊防禦及證據調查，均與本案之判斷不生影響，
    自勿庸一一審酌論列，併此敘明。
據上論結，本件原告之訴為一部有理由，一部無理由，依民事訴訟法第七十九條、第
三百八十九條第一項第一款，判決如主文。
中      華      民      國    九十二    年    十一      月      十三    日
                                        臺灣臺中地方法院民事第一庭
~B法      官  劉長宜
右為正本係照原本作成。
如不服本判決，應於判決送達後二十日內，向本院提出上訴狀。
中      華      民      國    九十二    年    十一       月      十三    日
~B法院書記官


司法院資訊處製作；財團法人民間司法改革基金會備份。
